【裁判字號】    99,交聲,488
【裁判日期】    991124
【裁判案由】    違反道路交通管理處罰條例聲明異議
【裁判全文】
臺灣花蓮地方法院交通事件裁定         99年度交聲字第488號
原處分機關  交通部公路總局臺北區監理所花蓮監理站
異  議  人
即受處分人  許原寧
上列異議人即受處分人因違反道路交通管理處罰條例案件，對於
交通部公路總局台北區監理所花蓮監理站於中華民國99年11月 4
日所為之處分（花監違字第裁44-P00000000號）聲明異議，本院
裁定如下：
    主  文
原處分撤銷。
許原寧汽車駕駛人，駕駛汽車經測試檢定酒精濃度超過規定標準
，吊扣其普通重型機車駕駛執照拾貳個月及應施以道路交通安全
講習。
    理  由
一、原處分意旨略以：異議人即受處分人許原寧於民國99年7 月
    23日23時18分許，因酒後騎乘車牌號碼LX5－126號普通重型
    機車行經花蓮市○○街與建林街口時，為警測得其呼氣所含
    酒精濃度超過每公升0.55毫克以上，乃依道路交通管理處罰
    條例第35條第1項第1款、第24條規定，裁罰異議人罰鍰新臺
    幣（下同）4萬5千元，吊扣駕駛執照12個月，並應參加道路
    交通安全講習等語。
二、聲明異議意旨略以：異議人已向財團法人基督教更生團契附
    設花蓮縣私立信望愛少年學園支付新臺幣（下同）4萬5千元
    ，基於一事不二罰，請求撤銷罰鍰等語。
三、按汽車駕駛人飲用酒類或其他類似物後，其吐氣所含酒精濃
    度超過每公升0.25毫克或血液中酒精濃度超過百分之0.05以
    上者，不得開車，道路交通安全規則第114條第2款定有明文
    ；又汽車駕駛人，駕駛汽車經測試檢定有酒精濃度超過規定
    之情形者，處1 萬5千元以上6萬元以下罰鍰，並當場移置保
    管其車輛及吊扣其駕駛執照1 年，且對汽車駕駛人應施以道
    路交通安全講習，道路交通管理處罰條例第35條第1項第1款
    、第24條第1項第2款分別定有明定。
四、次按行政罰法第26條規定：「一行為同時觸犯刑事法律及違
    反行政法上義務規定者，依刑事法律處罰之。但其行為應處
    以其他種類行政罰或得沒入之物而未經法院宣告沒收者，亦
    得裁處之。前項行為如經不起訴處分或為無罪、免訴、不受
    理、不付審理之裁判確定者，得依違反行政法上義務規定裁
    處之。」即所謂一事不二罰原則，探究其立法目的，無非以
    一行為同時觸犯刑事法律及違反行政法上義務規定時，由於
    刑罰與行政罰同屬不法行為之制裁，而刑罰之懲罰作用較強
    ，依刑事法律處罰即足資警惕，實無一事二罰再處行政罰之
    必要，且刑事法律處罰，由法院依法定程序為之，較符合正
    當法律程序，應予優先適用，但罰鍰以外之沒入或其他種類
    行政罰，因兼具維護公共秩序之作用，為達行政目的，行政
    機關仍得併予裁處。故汽車駕駛人酒後駕車時，如同時觸犯
    刑法第185條之3之公共危險罪者，道路交通主管機關除依上
    開行政罰法第26條第1 項但書規定，處以其他種類行政罰外
    ，關於行政罰鍰部分，即應依行政罰法第26條、道路交通管
    理處罰條例第10條等規定移送地方法院檢察署處理，其後非
    有行政罰法第26條第2 項所定不起訴等事由，不得裁處行為
    人罰鍰。至酒後駕車經檢察官為緩起訴處分，並命駕駛人向
    公益團體捐款或提供義務勞務者，駕駛人係履行檢察官為緩
    起訴處分命令，此等命令名義上雖非刑罰，但仍是一種特殊
    的處遇措施，造成駕駛人之財產減少或義務增加，性質上亦
    屬干預人民自由之處分，與刑事制裁無異，實質上則為刑事
    處罰。再者，縱認該捐款命令因未經法院裁判所為之處罰，
    非刑事處分，但捐款行為究具行政罰鍰之性質，自不應就同
    一行為再受行政罰鍰（臺灣高等法院96年11月刑事庭庭長法
    律問題研討會決議參照）。
五、經查：
    (一)異議人對於其有上開違規行為，並不爭執，復有花蓮縣警
      察局舉發違反道路交通管理事件通知單 1張在卷可參，其
      有上開違規行為，應可認定。但異議人上開行為同時觸犯
      刑法第185條之3之公共危險罪部分，業經臺灣花蓮地方法
      院檢察署檢察官於99年 8月26日以99年偵字第3764號為緩
      起訴處分，並於99年9月16日確定，緩起訴期間為99年9月
      16日至100年9月15日，異議人已依緩起訴處分書支付4萬5
      千元等情，有上開緩起訴處分書、郵政劃撥儲金存款收據
      及臺灣高等法院被告前案紀錄表各1 份在卷可稽。異議人
      既然已依緩起訴處分，向指定之公益團體支付4萬5千元，
      依上開說明，原處分機關自不得就同一行為再處罰鍰4萬5
      千5百元。
六、末按因酒後駕車只有一個交通違規行為，而且有關處罰效果
    之罰鍰、吊扣駕駛執照與施以道路交通安全講習等與該交通
    違規行為是否存在均無從分離。法院審理時應先確定受處分
    人是否確有交通違規行為事實，再決定原處分機關所適用之
    法律有無錯誤。從而，受處分人於聲明異議狀雖僅記載就其
    中某部分處罰聲明異議，其餘部分並未提及，惟與其交通違
    規行為是否存在既無從分離，法院自應予以審理。否則，如
    法院審理結果，認其交通違規行為不存在，則僅能將原處分
    關於其中某部分處罰予以撤銷改判，其餘部分因認未經聲明
    異議而確定，致生無交通違規行為，而遭處罰之不合理現象
    。又聲明異議，屬一種司法救濟途徑，由法院審查受處分人
    所涉之違規事實是否成立，及原處分所適用之法條是否正確
    、裁罰是否適當，因法院負有司法審查之作用，對原處分違
    法或失當時，應自為處分，亦即法院應一併撤銷原處分，並
    自為裁罰，就罰鍰、吊照及安全講習等處罰重新諭知，以期
    適法（臺灣高等法院暨所屬法院98年法律座談會刑事類提案
    第23號審查意見及研討結果參照）。
七、綜上所述，異議人既已依緩起訴處分支付4萬5千元，原處分
    機關仍對異議人裁處罰鍰部分，與上述行政罰法第 26條第1
    項前段之「一事不二罰」原則有違，難謂適法，是異議人之
    異議有理由。又本件酒後駕車係一個交通違規行為，罰鍰處
    分、吊扣駕駛執照及應接受道路交通安全講習部分，均無從
    區分，故應由本院將原處分撤銷，另為裁定如主文第 2項所
    示，以資適法。
八、據上論斷，依道路交通案件處理辦法第20條，裁定如主文。
中    華    民    國    99    年    11    月    24    日
                  交通法庭      法  官  李世華
上列正本證明與原本無異。
如對本裁定不服，應於送達後5日內，向本院提出抗告狀（應抄
附繕本）。
中    華    民    國    99    年    11    月    24    日
                                書記官

司法院資訊處製作；財團法人民間司法改革基金會備份。
